---
title: "Projet_Biostat"
author: "LANCON Cindy"
date: "2025-12-17"
output: html_document
---

```{r setup, include=FALSE}
knitr::opts_chunk$set(echo = TRUE)

library(car)
library(corrplot)
library(dplyr)
library(ggplot2)
library(gtsummary)
library(MASS)
library(pROC)

data <- read.csv2("data/Table.csv", header=TRUE)

```

```{r, include=FALSE}
#Vérifier type de données
str(data)

#Variable quantitative
data$age <- as.numeric(data$age)
data$imc <- as.numeric(data$imc)
data$cholesterol_total <- as.numeric(data$cholesterol_total)

#Variable factor
data$statut_cas_temoin <- factor(data$statut_cas_temoin)
data$sexe <- factor(data$sexe)
data$tabagisme <- factor(data$tabagisme)
data$hypertension <- factor(data$hypertension)
data$diabete <- factor(data$diabete)
data$niveau_activite_physique <- factor(data$niveau_activite_physique)
data$consommation_alcool <- factor(data$consommation_alcool)
data$region <- factor(data$region)
```

# ***Étude cas-témoin sur l’infarctus du myocarde***

Cette étude cas-témoin multicentrique porte sur l'infarctus du myocarde aigu. Les cas sont des patients hospitalisés pour un premier infarctus du myocarde confirmé. Les témoins sont des patients hospitalisés dans les mêmes hopitaux, pour des pathologies non cardiovasculaires, sans antécédent de maladie coronarienne.

L'objectif de ce projet est d'analyser le lien entre plusieurs facteurs de risque (tabagisme, hypertension...) et la survenue d'un infarctus du myocarde.

L'échantillon comprend 520 patients, dont 260 cas et 260 témoins.

Les différentes variables explicatives possibles sont :

-   **Âge** (en années)
-   **Sexe**
-   **Tabagisme** : jamais fumeur, ancien fumeur, fumeur actuel
-   **IMC** (kg/m²)
-   **Hypertension artérielle** (oui / non)
-   **Diabète** (oui / non)
-   **Cholestérol total** (mmol/L)
-   **Niveau d’activité physique** : faible, modéré, élevé
-   **Consommation d’alcool** : nulle ou occasionnelle, modérée, élevée
-   **Région** de l’hôpital de prise en charge

## Analyse exploratoire / Stats descriptives

Avant de faire nos régressions logistiques, nous allons commencer par une analyse exploratoire de nos données et regarder quelques statistiques descrptives. Cela nous permettera de voir si l'on a des différence entre nos cas et témoins, mais également regarder si l'on a des interactions entre nos varialbes.

```{r, echo=FALSE}
table1 <- data %>%
  dplyr::select(-id_sujet) %>% 
  tbl_summary(
    by = statut_cas_temoin, # On compare selon le statut
    statistic = list(all_continuous() ~ "{mean} ({sd})", 
                     all_categorical() ~ "{n} ({p}%)"),
    digits = all_continuous() ~ 1,
    label = list(age ~ "Âge (années)", imc ~ "IMC (kg/m²)", cholesterol_total ~ "Cholestérol")
  ) %>%
  add_p() %>%      # Ajoute les p-values (test Chi2 ou Wilcoxon/T-test auto)
  add_overall() %>% # Ajoute une colonne "Total"
  bold_labels() %>% 
  modify_caption("**Tableau 1.** Comparaison cas/témoins.  \n*Réalisé avec la librairie **gtsummary** avec l'aide de **Gemini***")

table1
```

**Interprétation des résultats**

L'analyse porte sur un échantillon total de 520 sujets, répartis équitablement entre cas (N=260) et témoins (N=260).

**Caractéristiques sociodémographiques**
Les cas sont **significativement plus âgés** que les témoins, avec une moyenne d'âge de 64,3 ans contre 58,1 ans ($p < 0,001$). En revanche, aucune différence significative n'a été observée concernant la répartition par **sexe** ($p = 0,10$) ou la **région** d'origine ($p = 0,3$).

**Mode de vie et comportements**
Le groupe des cas présente des habitudes de vie plus à risque ($p < 0,001$) :
* **Tabac :** La prévalence du tabagisme actuel est presque deux fois plus élevée chez les cas (48%) que chez les témoins (25%).
* **Activité physique :** La sédentarité est prédominante chez les cas, avec 65% déclarant une activité "Faible", contre 38% chez les témoins.
* **Alcool :** Une consommation élevée (>3 verres/j) est plus fréquente chez les cas (18% vs 7,3%).

**Caractéristiques cliniques**
Sur le plan clinique, les cas présentent un profil de santé plus dégradé. Ils affichent un **IMC** moyen supérieur (28,7 vs 26,6 kg/m$^2$) ainsi qu'un taux de **cholestérol total** plus élevé. Les comorbidités sont également plus fréquentes chez les cas, notamment l'**hypertension** (69% vs 51%) et le **diabète** (29% vs 16%). Toutes ces différences cliniques sont statistiquement significatives ($p < 0,001$).

```{r}

```


## Niveau de référence des variables

```{r}
lapply( data[, sapply(data, is.factor)], levels)

#Changement référence
## Référence = Témoin (car on veut la proba d'être CAS par rapport aux TEMOINS)
data$statut_cas_temoin <- relevel(data$statut_cas_temoin, ref="Témoin")

#Référence = Jamais
data$tabagisme <- relevel(data$tabagisme, ref = "Jamais")
```

## Regression logistique simple / univarié

### Quantitative : Age IMC Chol....

### Variable Sexe

```{r}
#Modèle
mod_sexe <- glm(statut_cas_temoin~sexe, family=binomial, data=data)

#Statistiques et intervalle de confiance
summary(mod_sexe)
IC_sexe <- confint(mod_sexe)
IC_exp_sexe <- exp(confint(mod_sexe))

IC_sexe
IC_exp_sexe

anova(mod_sexe, test = "Chisq")
```

La modalité de référence est "Femme".

$\hat{\beta}_{H} = 0.307$ estime le coefficitent $\beta_{H}=ln(\frac{odds(Y=1 \space | \space sexe=Homme)}{odds(Y=1 \space | \space sexe= Femme)})$. L'intervalle de confiance à 95% de l'odds ratio est : $exp(\beta_{H}) \in [e^{-0.05} ; e^{0.67}] = [0.95;1.95]$.

Comme 1 appartient à l'intervalle de confiance, on ne peut pas mettre en évidence d'association statistique. De plus, Nous obtenons une p-value supérieure au seuil de 0.05, ce qui signifie que le sexe n'a pas d'effet statistiquement significatif au seuil de 5% sur l'infarctus.

### Variable Tabagisme

```{r}
#Modèle
mod_tabac <- glm(statut_cas_temoin~tabagisme, family=binomial, data=data)

#Statistiques et intervalle de confiance
summary(mod_tabac)
IC_tabac <- confint(mod_tabac)
IC_exp_tabac <- exp(confint(mod_tabac))

IC_tabac
IC_exp_tabac

anova(mod_tabac, test = "Chisq")
```

Modalité de référence : "Jamais".

-   On obtient : $\hat{\beta}_{ancien \space fumeur}$=0.51 qui estime $\beta_{ancien \space fumeur} = ln(\frac{odds(Y=1 \space | \space tabagisme =\text{ancien fumeur)}}{odds(Y=1 \space | \space tabagisme = Jamais)})$. L'intervalle de confiance à 95% de l'odds ratio est : $exp(\beta_{ancien \space fumeur})\in [e^{0.07} ; e^{0.96}] = [1.07;2.61]$.

    Donc être un ancien fumeur va multiplier l'odds d'être cas par au moins exp(0.07)=1.07 et au plus exp(0.96)=2.61, par rapport à n'avoir jamais fumé. Cette association est statistiquement significative (p=0.0236).

-   On obtient : $\hat{\beta}_{fumeur \space actuel} =1.28 \text{ qui estime } \beta_{fumeur \space actuel} = ln(\frac{odds(Y=1 \space | \space tabagisme =\text{Fumeur actuel)}}{odds(Y=1 \space | \space tabagisme = Jamais)})$. L'intervalle de confiance à 95% de l'odds ratio est : $exp(\beta_{fumeur \space actuel})\in [e^{0.85} ; e^{1.71}] = [2.34;5.56]$.

    Ainsi, être fumeur actuel va multiplier l'odds d'être cas par au moins exp(0.85)=2.34 et par au plus exp(1.71)=5.56, par rapport à n'avoir jamais fumé. Cette association est très significative (p\<0.001).

Le test du Chi² nous fournit une p-value inférieure au seuil 0.05 (1.3e-08), ce qui signifie que l'on rejette l'hypothèse nulle $H_0$ donc le tabagisme est statistiquement associée à la contraction de la maladie.

### Variable Hypertension

```{r}
#Modèle
mod_hypertension <- glm(statut_cas_temoin~hypertension, family=binomial, data=data)

#Statistiques et intervalle de confiance
summary(mod_hypertension)
IC_hypertension <- confint(mod_hypertension)
IC_exp_hypertension <- exp(confint(mod_hypertension))

IC_hypertension
IC_exp_hypertension

anova(mod_hypertension, test = "Chisq")
```

Modalité de référence : "Non".

On obtient : $\hat{\beta}_{hypertension \space oui}$=0.75 qui estime $\beta_{hypertension \space oui} = ln(\frac{odds(Y=1 \space | \space hypertension=Oui)}{odds(Y=1 \space | \space hypertension= Non)})$. L'intervalle de confiance à 95% de l'odds ratio est : $exp(\beta_{hypertension \space oui})\in [e^{0.40} ; e^{1.11}] = [1.47;3.03]$.

Ainsi, être hypertendu va multiplier l'odds d'être cas par au moins exp(0.40)=1.47 et au plus exp(1.11)=3.03, par rapport à un sujet non hypertendu.

Le test du Chi² nous fournit une p-value inférieure au seuil 0.05 (3.6e-05), ce qui signifie que l'on rejette l'hypothèse nulle $H_0$ donc l'hypertension est statistiquement associée à la contraction de la maladie.

### Variable Diabète

```{r}
#Modèle
mod_diabete <- glm(statut_cas_temoin~diabete, family=binomial, data=data)

#Statistiques et intervalle de confiance
summary(mod_diabete)
IC_diabete <- confint(mod_diabete)
IC_exp_diabete <- exp(confint(mod_diabete))

IC_diabete
IC_exp_diabete

anova(mod_diabete, test = "Chisq")
```

Modalité de référence : "Non".

On obtient : $\hat{\beta}_{diabete\space oui}$=0.77 qui estime $\beta_{diabete\space oui} = ln(\frac{odds(Y=1 \space | \space diabete=Oui)}{odds(Y=1 \space | \space diabete= Non)})$. L'intervalle de confiance à 95% de l'odds ratio est : $exp(\beta_{diabete\space oui})\in [e^{0.35} ; e^{1.21}] = [1.42;3.34]$.

Ainsi, être diabétique va multiplier l'odds d'être cas par au moins exp(0.35)=1.42 et au plus exp(1.21)=3.34, par rapport à un sujet non diabétique.

Le test du Chi² nous fournit une p-value inférieure au seuil 0.05 (3.2e-4), ce qui signifie que l'on rejette l'hypothèse nulle $H_0$ donc le diabète est statistiquement associée à la contraction de la maladie.

### Variable Niveau d'activité physique

```{r}
#Modèle
mod_act_phys <- glm(statut_cas_temoin~ niveau_activite_physique, family=binomial, data=data)

#Statistiques et intervalle de confiance
summary(mod_act_phys)
IC_act_phys <- confint(mod_act_phys)
IC_exp_act_phys <- exp(confint(mod_act_phys))

IC_act_phys
IC_exp_act_phys

anova(mod_act_phys, test = "Chisq")
```

Modalité de référence : "Elevée".

-   On obtient : $\hat{\beta}_{act. \space faible}$=1.45 qui estime $\beta_{act. \space faible} = ln(\frac{odds(Y=1 \space | \space niveau \space act. \space physique=\text{Faible)}}{odds(Y=1 \space | \space niveau \space act. \space physique= Elevée)})$. L'intervalle de confiance à 95% de l'odds ratio est : $exp(\beta_{act. \space faible})\in [e^{0.91} ; e^{2.02}] = [2.48;7.51]$.

    Ainsi avoir un niveau d'activité faible va multiplier l'odds d'être cas par au moins exp(0.91)=2.48 et au plus exp(2.02)=7.51, par rapport aux individus avec une activité 'elevée'. Cette association est statistiquement significative (p=2.8e-4).

-   On obtient : $\hat{\beta}_{act. \space modérée} =0.48 \text{ qui estime } \beta_{act. \space modérée} = ln(\frac{odds(Y=1 \space | \space niveau \space act. \space physique=\text{Modérée)}}{odds(Y=1 \space | \space niveau \space act. \space physique= Elevée)})$. L'intervalle de confiance à 95% de l'odds ratio est : $exp(\beta_{act. \space modérée})\in [e^{-0.09} ; e^{1.08}] = [0.91;2.93]$.

    Cependant, l'intervalle de confiance inclut 1 et la p-value = 0.104, ce qui signifie que l'association n'est pas statistiquement significative au seuil de 5%.

Le test global du Chi² nous fournit une p-value inférieure au seuil 0.05 (1.29e-09), ce qui signifie que l'on rejette l'hypothèse nulle $H_0$ et donc que le niveau d'activité physique est globalement statistiquement associée à la contraction de la maladie.

Ces résultats suggèrent qu'une diminution du niveau d'activité physique augmente le risque d'être cas.

### Consommation d'alcool

```{r}
#Modèle
mod_conso_alcool <- glm(statut_cas_temoin~consommation_alcool, family=binomial, data=data)

#Statistiques et intervalle de confiance
summary(mod_conso_alcool)
IC_conso_alcool <- confint(mod_conso_alcool)
IC_exp_conso_alcool <- exp(confint(mod_conso_alcool))

IC_conso_alcool
IC_exp_conso_alcool

anova(mod_conso_alcool, test = "Chisq")
```

Modalité de référence : "Aucune ou occasionnelle".

-   On obtient : $\hat{\beta}_{conso. \space elevée}$=1.15 qui estime $\beta_{conso. \space elevée} = ln(\frac{odds(Y=1 \space | \space conso. \space alcool=\text{Elevée)}}{odds(Y=1 \space | \space conso. \space alcool= \text{Aucune / occasionnelle})})$. L'intervalle de confiance à 95% de l'odds ratio est : $exp(\beta_{conso. \space elevée})\in [e^{0.59} ; e^{1.76}] = [1.80;5.79]$.

    Ainsi avoir un niveau de consommation d'alcool élevée va multiplier l'odds d'être cas par au moins exp(0.59)=1.80 et au plus exp(1.76)=5.79, par rapport aux individus sans consommation ou avec une consommation occasionnelle. Cette association est statistiquement significative (p=9.77e-05).

-   On obtient : $\hat{\beta}_{conso. \space modérée} =0.35 \text{ qui estime } \beta_{conso.. \space modérée} = ln(\frac{odds(Y=1 \space | \space conso. \space alcool=\text{Modérée)}}{odds(Y=1 \space | \space conso. \space alcool= \text{Aucune / occasionnelle})})$. L'intervalle de confiance à 95% de l'odds ratio est : $exp(\beta_{conso. \space modérée})\in [e^{-0.04} ; e^{0.73}] = [0.96;2.08]$.

    Cependant, l'intervalle de confiance inclut 1 et la p-value = 0.08, ce qui signifie que l'association n'est pas statistiquement significative au seuil de 5%.

Le test global du Chi² nous fournit une p-value inférieure au seuil 0.05 (1.9e-4), ce qui signifie que l'on rejette l'hypothèse nulle $H_0$ et donc que le niveau de consommation d'alcool est globalement statistiquement associée à la contraction de la maladie.

Ces résultats suggèrent qu'une augmentation du niveau de consommation d'alcool augmente aussi le risque d'être cas.

## Regression multivariée logistique multiple

Les analyses univariées précédentes ont permis d'étudier séparément l'association entre chaque facteur de risque et la survenue de l'infarctus du myocarde. Cependant, ces associations peuvent être influencées par des facteurs de confusion. Ainsi, afin d'estimer l'association de chaque facteur en tenant compte des autres, une analyse multivariée est nécessaire.

Pour la sélection du modèle, nous avons utilisé une procédure de sélection descendante (backward) basée sur le critère de l'AIC : on part d'abord du modèle complet en incluant toutes les variables et on retire successivement les variables les moins significatives jusqu'à obtenir notre modèle optimal.

```{r}
#Création du modèle avec toutes les variables
mod_complet <- glm(statut_cas_temoin ~ age + sexe + tabagisme + imc + 
                     hypertension + diabete + cholesterol_total +
                     niveau_activite_physique + consommation_alcool + region,
                   family = binomial, data=data)
summary(mod_complet)

#Méthode Descendante
mod_final <- stepAIC(mod_complet, direction="backward")
summary(mod_final)

#Comparaison AIC
AIC(mod_complet, mod_final)


```

Résultats de la procédure :

-   Modèle complet : AIC = **526.83**

-   Modèle final : AIC = **525.09**

Le modèle final a exclu deux variables : **sexe** et **region**, ces variables n'apportent pas d'information significative. Les variables retenues dans le modèle final sont donc :

-   Age, Tabagisme, IMC, Hypertension, Diabète, Cholesterol total, Niveau d'activité physique, Consommation d'alcool.

### Performance du modèle

La courbe ROC (Receiver Operating Characteristic) est un outil graphique permettant d'évaluer la performance d'un modèle de classification binaire (malade / non malade).

L'AUC (aire sous la courbe) mesure la probabilité que le modèle attribue une probabilité prédite plus élevée à un cas qu'à un témoin tiré au hasard :

-   AUC = 0.5 : aucun pouvoir discriminant (hasard)

-   0.7 $\leq$ AUC $<$ 0.8 : Discrimination acceptable

-   0.8 $\leq$ AUC $<$ 0.9 : Bonne discrimination

-   0.9 $\leq$ AUC : Excellente discrimination

```{r, message=FALSE, warning=FALSE}
#Courbe ROC
pred <- predict(mod_final, type="response")

roc <- roc(data$statut_cas_temoin, pred)

#Graphique
plot(roc, main = "Courbe ROC du modèle final")

legend("bottomright", legend = paste("AUC = ", round(auc(roc),3)), bty="n")

```

Dans notre étude, nous obtenons une aire sous la courbe ROC (AUC) de 0.85, ce qui indique une bonne capacité discriminante du modèle. Concrètement, cela signifie que 85% du temps, la probabilité prédite est plus élevée chez les individus cas que chez les individus témoins.

De plus, la courbe ROC s'éloigne nettement de la diagonale correspondant à un modèle aléatoire (AUC=0.5), ce qui confirme visuellement la bonne performance du modèle.

## Modèle polytomique + interactions ??

Avec qualitative ordonnées, non ordonnées
