---
title: "Étude cas-témoin sur l’infarctus du myocarde"
subtitle: "Projet de biostatistiques"
author: "LANCON Cindy, FRISON Victor"
date: "2026-01-15"
output: 
  beamer_presentation:
    keep_tex: true
    slide_level: 2
    includes:
      in_header: header.tex 
---



```{r setup, include=FALSE}
knitr::opts_chunk$set(echo = FALSE, warning = FALSE, message = FALSE)

library(car)
library(dplyr)
library(ggplot2)
library(gtsummary)
library(MASS)
library(pROC)

data <- read.csv2("data/Table.csv", header=TRUE)

```

```{r, include=FALSE}
#Vérifier type de données
str(data)

#Variable quantitative
data$age <- as.numeric(data$age)
data$imc <- as.numeric(data$imc)
data$cholesterol_total <- as.numeric(data$cholesterol_total)

#Variable factor
data$statut_cas_temoin <- factor(data$statut_cas_temoin)
data$sexe <- factor(data$sexe)
data$tabagisme <- factor(data$tabagisme)
data$hypertension <- factor(data$hypertension)
data$diabete <- factor(data$diabete)
data$niveau_activite_physique <- factor(data$niveau_activite_physique)
data$consommation_alcool <- factor(data$consommation_alcool)
data$region <- factor(data$region)
```

```{r, include=FALSE}
lapply( data[, sapply(data, is.factor)], levels)

#Changement référence
## Référence = Témoin (car on veut la proba d'être CAS par rapport aux TEMOINS)
data$statut_cas_temoin <- relevel(data$statut_cas_temoin, ref="Témoin")

#Référence = Jamais
data$tabagisme <- relevel(data$tabagisme, ref = "Jamais")
```

```{r theme_setup, include=FALSE}
# Définition des couleurs de la charte UFC pour R
ufc_red <- "#C6352B"   # maincolor
ufc_grey <- "#999999"  # Gris neutre pour les témoins

# Thème ggplot par défaut minimaliste
theme_set(theme_minimal() +
          theme(legend.position = "bottom",
                plot.title = element_text(face = "bold", size = 14),
                axis.text = element_text(size = 11)))

# Fonction pour les variables Quantitatives (Boxplot)
plot_quanti <- function(var_name, title, y_label) {
  ggplot(data, aes(x = statut_cas_temoin, y = .data[[var_name]], fill = statut_cas_temoin)) +
    geom_boxplot(alpha = 0.8, outlier.colour = ufc_red) +
    scale_fill_manual(values = c("Témoin" = ufc_grey, "Cas" = ufc_red)) +
    labs(title = title, x = "", y = y_label)
}

# Fonction pour les variables Qualitatives (Barplot 100%)
plot_quali <- function(var_name, title, x_label) {
  ggplot(data, aes(x = .data[[var_name]], fill = statut_cas_temoin)) +
    geom_bar(position = "fill", alpha = 0.9) +
    scale_y_continuous(labels = scales::percent) +
    scale_fill_manual(values = c("Témoin" = ufc_grey, "Cas" = ufc_red)) +
    labs(title = title, x = x_label, y = "Proportion", fill = "Statut") +
    theme(axis.text.x = element_text(angle = 30, hjust = 1))
}

library(cowplot) # Pour la grille
# On réduit un peu la taille des titres pour les grilles
theme_grid <- theme(
  plot.title = element_text(size = 10, face="bold"),
  axis.text = element_text(size = 8),
  axis.title = element_text(size = 8),
  legend.position = "none" # On enlève les légendes individuelles pour gagner de la place
)
```


# Introduction

## Introduction

\small
\vspace{0.3cm}
\begin{columns}
\begin{column}{0.5\textwidth}
    \textbf{Design et Population :}
    \begin{itemize}
        \item \textbf{Type :} Étude multicentrique sur l'infarctus du myocarde aigu.
        \item \textbf{Echantillon global :} $N = 520$ patients.
    \end{itemize}

    \vspace{0.2cm}

    \textbf{Constitution des groupes :}
    \begin{itemize}
        \item \textbf{260 Cas :} Patients hospitalisés pour un 1\textsuperscript{er} infarctus confirmé.
        \item \textbf{260 Témoins :} Patients hospitalisés (mêmes centres) pour pathologies non cardio-vasculaires, sans antécédents coronariens.
    \end{itemize}
\end{column}

\begin{column}{0.48\textwidth}
    \begin{colorblock}[white]{maincolor}{Variables et Modélisation}
    \footnotesize
    \textbf{Variable réponse ($Y$) :}
    \begin{itemize}
        \item Statut du patient
        \item \textbf{Modalité de référence : Témoin}
        \item \textit{Objectif : Modéliser la probabilité d'être Cas.}
    \end{itemize}

    \vspace{0.1cm}

    \textbf{Facteurs de risque étudiés ($X$) :}
    \begin{itemize}
        \item \textit{Cliniques :} Âge, Sexe, IMC, HTA, Diabète, Cholestérol.
        \item \textit{Mode de vie :} Activité physique, Alcool, Région.
        \item \textit{Tabagisme :} Jamais / Ancien / Actuel.
        \item \textbf{Réf Tabac : Jamais fumeur}.
    \end{itemize}
    \end{colorblock}
\end{column}
\end{columns}

## Analyse exploratoire et Statistiques Descriptives

```{r grid_profil, echo=FALSE, fig.height=5.5, fig.width=14, out.width="100%", fig.align='center'}
# 1. Création des objets graphiques (sans les afficher)
p1 <- plot_quanti("age", "Âge", "Années") + theme_grid
p2 <- plot_quali("sexe", "Sexe", "") + theme_grid
p3 <- plot_quali("region", "Région", "") + theme_grid + theme(axis.text.x = element_text(angle=45, hjust=1))
p4 <- plot_quanti("imc", "IMC", "kg/m²") + theme_grid

# 2. Assemblage en grille 2x2
plot_grid(p1, p2, p3, p4, ncol = 2, align = 'hv')
```

## Analyse exploratoire et Statistiques Descriptives

```{r grid_sante, echo=FALSE, fig.height=5.5, fig.width=14, out.width="100%", fig.align='center'}
# Préparation des plots
p5 <- plot_quali("hypertension", "Hypertension", "") + theme_grid
p6 <- plot_quali("diabete", "Diabète", "") + theme_grid
p7 <- plot_quanti("cholesterol_total", "Cholestérol Total", "g/L") + theme_grid
p8 <- plot_quali("tabagisme", "Tabagisme", "") + theme_grid

# Grille
plot_grid(p5, p6, p7, p8, ncol = 2, align = 'hv')
```

## Analyse exploratoire et Statistiques Descriptives

```{r grid_vie, echo=FALSE, fig.height=5.5, fig.width=14, out.width="100%", fig.align='center'}
# Préparation
p9 <- plot_quali("niveau_activite_physique", "Activité Physique", "") + theme_grid
p10 <- plot_quali("consommation_alcool", "Conso. Alcool", "") + theme_grid

# Grille (seulement 2 graphiques ici, donc on les centre)
plot_grid(p9, p10, ncol = 2, align = 'hv')
```


# Regression logistique simple / univarié

## Variable Âge

\small 
\vspace{0.3cm}
\textbf{Résultats du modèle logistique :}

\begin{itemize}
    \item \textbf{Coefficient estimé ($\hat{\beta}_{age}$) :} $0.083$
    \item \textbf{Odds Ratio (OR) :} $1.09$
    \item \textbf{Intervalle de Confiance à 95\% :} $[1.06\ ;\ 1.11]$
    \item \textbf{Significativité (p-value) :} $p < 0.001$
\end{itemize}

\vspace{0.3cm}

\textbf{Analyse de l'Odds Ratio :}
Pour chaque année d'âge supplémentaire, l'odds de faire un infarctus est multiplié par environ \textbf{1.09}. Concrètement, le risque augmente de \textbf{6\% à 11\%} par an.

\vspace{0.3cm}

\begin{colorblock}[white]{maincolor}{Conclusion}
\footnotesize
L'intervalle de confiance ne contient pas la valeur 1 et la p-value est extrêmement faible.
\textbf{L'âge est donc un facteur de risque significativement associé à la survenue de l'infarctus.}
\end{colorblock}

## Variable IMC : Analyse Univariée

\small 
\vspace{0.3cm}
\textbf{Résultats du modèle logistique :}

\begin{itemize}
    \item \textbf{Coefficient estimé ($\hat{\beta}_{imc}$) :} $0.148$
    \item \textbf{Odds Ratio (OR) :} $1.16$
    \item \textbf{Intervalle de Confiance à 95\% :} $[1.10\ ;\ 1.22]$
    \item \textbf{Significativité (p-value) :} $p < 0.001$
\end{itemize}

\vspace{0.3cm}

\textbf{Analyse de l'Odds Ratio :}
Pour chaque unité d'IMC supplémentaire, l'odds d'être malade est multiplié par environ \textbf{1.16}. Concrètement, le risque augmente de \textbf{10\% à 22\%} par unité.

\vspace{0.3cm}

\begin{colorblock}[white]{maincolor}{Conclusion}
\footnotesize
L'intervalle ne contient pas 1 et la p-value est extrêmement faible ($6.7 \times 10^{-10}$).
\textbf{L'IMC est donc significativement associé à la survenue de l'infarctus.}
\end{colorblock}

## Variable Cholestérol

\small 
\vspace{0.3cm}
\textbf{Résultats du modèle logistique :}

\begin{itemize}
    \item \textbf{Coefficient estimé ($\hat{\beta}_{chol}$) :} $0.785$
    \item \textbf{Odds Ratio (OR) :} $2.19$
    \item \textbf{Intervalle de Confiance à 95\% :} $[1.79\ ;\ 2.71]$
    \item \textbf{Significativité (p-value) :} $p < 0.001$
\end{itemize}

\vspace{0.3cm}

\textbf{Analyse de l'Odds Ratio :}
Pour chaque unité de cholestérol supplémentaire, l'odds est multiplié par environ \textbf{2.19}. Le risque augmente considérablement, de \textbf{79\% à 171\%} par unité.

\vspace{0.3cm}

\begin{colorblock}[white]{maincolor}{Conclusion}
\footnotesize
L'intervalle est nettement supérieur à 1.
\textbf{Le cholestérol total est un facteur de risque majeur et hautement significatif.}
\end{colorblock}

## Variable Sexe

\small 
\vspace{0.3cm}
\textbf{Résultats du modèle logistique (Réf : Femme) :}

\begin{itemize}
    \item \textbf{Coefficient estimé ($\hat{\beta}_{Homme}$) :} $0.307$
    \item \textbf{Intervalle de Confiance de l'OR à 95\% :} $[0.95\ ;\ 1.95]$
    \item \textbf{Significativité (p-value) :} $> 0.05$ (Non significatif)
\end{itemize}

\vspace{0.3cm}

\textbf{Analyse :}
L'intervalle de confiance de l'Odds Ratio contient la valeur 1 ($[0.95; 1.95]$). Cela signifie qu'il n'y a pas de différence de risque statistiquement prouvée entre les hommes et les femmes dans cet échantillon.

\vspace{0.3cm}

\begin{colorblock}[white]{maincolor}{Conclusion}
\footnotesize
La p-value est supérieure au seuil de 5\% et l'IC contient 1.
\textbf{Le sexe n'est pas statistiquement associé à la survenue de l'infarctus.}
\end{colorblock}

## Variable Tabagisme

\small
\vspace{0.3cm}
\textbf{Résultats par rapport aux non-fumeurs (Réf : Jamais) :}

\begin{itemize}
    \item \textbf{Ancien Fumeur :}
    \begin{itemize} \footnotesize
        \item OR IC 95\% : $[1.07\ ;\ 2.61]$ \quad ($p = 0.023$)
    \end{itemize}
    \item \textbf{Fumeur Actuel :}
    \begin{itemize} \footnotesize
        \item OR IC 95\% : $[2.34\ ;\ 5.56]$ \quad ($p < 0.001$)
    \end{itemize}
\end{itemize}

\vspace{0.2cm}

\textbf{Analyse des risques :}
\begin{itemize}
    \item Être \textbf{ancien fumeur} augmente le risque (OR min : 1.07).
    \item Être \textbf{fumeur actuel} l'augmente drastiquement (OR entre 2.34 et 5.56).
\end{itemize}

\vspace{0.2cm}

\begin{colorblock}[white]{maincolor}{Conclusion}
\footnotesize
Le test global est très significatif ($p < 0.001$).
\textbf{Le tabagisme est fortement associé à la maladie, avec un effet dose-réponse (Actuel > Ancien > Jamais).}
\end{colorblock}

## Variable Hypertension

\small 
\vspace{0.3cm}
\textbf{Résultats du modèle logistique (Réf : Non) :}

\begin{itemize}
    \item \textbf{Coefficient estimé ($\hat{\beta}_{HTA}$) :} $0.75$
    \item \textbf{Intervalle de Confiance de l'OR à 95\% :} $[1.47\ ;\ 3.03]$
    \item \textbf{Significativité (p-value) :} $p < 0.001$ ($3.6 \times 10^{-5}$)
\end{itemize}

\vspace{0.3cm}

\textbf{Analyse de l'Odds Ratio :}
Le fait d'être hypertendu multiplie le risque (l'odds) d'être un cas par au moins \textbf{1.47} et au plus \textbf{3.03} par rapport aux sujets sains.

\vspace{0.3cm}

\begin{colorblock}[white]{maincolor}{Conclusion}
\footnotesize
L'intervalle de confiance est nettement supérieur à 1.
\textbf{L'hypertension artérielle est un facteur de risque majeur statistiquement associé à l'infarctus.}
\end{colorblock}

## Variable Diabète

\small 
\vspace{0.3cm}
\textbf{Résultats du modèle logistique (Réf : Non) :}

\begin{itemize}
    \item \textbf{Coefficient estimé ($\hat{\beta}_{diabète}$) :} $0.77$
    \item \textbf{Odds Ratio (OR) :} $2.16$ \quad ($e^{0.77}$)
    \item \textbf{Intervalle de Confiance à 95\% :} $[1.42\ ;\ 3.34]$
    \item \textbf{Significativité (p-value) :} $p < 0.001$ ($3.2 \times 10^{-4}$)
\end{itemize}

\vspace{0.3cm}

\textbf{Analyse de l'Odds Ratio :}
Être diabétique multiplie l'odds d'être un cas par au moins \textbf{1.42} et au plus \textbf{3.34} par rapport à un sujet non diabétique.

\vspace{0.3cm}

\begin{colorblock}[white]{maincolor}{Conclusion}
\footnotesize
La p-value est très faible et l'intervalle exclut 1.
\textbf{Le diabète est statistiquement associé à la contraction de la maladie.}
\end{colorblock}

## Variable Activité Physique

\small 
\vspace{0.3cm}
\textbf{Résultats par rapport à une activité Élevée (Réf) :}

\begin{itemize}
    \item \textbf{Activité Faible :}
    \begin{itemize} \footnotesize
        \item OR IC 95\% : $[2.48\ ;\ 7.51]$ \quad ($p < 0.001$)
    \end{itemize}
    \item \textbf{Activité Modérée :}
    \begin{itemize} \footnotesize
        \item OR IC 95\% : $[0.91\ ;\ 2.93]$ \quad ($p = 0.104$, Non Sign.)
    \end{itemize}
\end{itemize}

\vspace{0.2cm}

\textbf{Analyse des risques :}
Une activité physique \textbf{faible} augmente drastiquement le risque (OR > 2.48). En revanche, la différence entre activité modérée et élevée n'est pas significative.

\vspace{0.2cm}

\begin{colorblock}[white]{maincolor}{Conclusion}
\footnotesize
Le test global est significatif ($p < 0.001$).
\textbf{La sédentarité (activité faible) est un facteur de risque majeur par rapport à une activité sportive régulière.}
\end{colorblock}

## Variable Alcool

\small 
\vspace{0.3cm}
\textbf{Résultats par rapport à Aucune/Occas. (Réf) :}

\begin{itemize}
    \item \textbf{Consommation Élevée :}
    \begin{itemize} \footnotesize
        \item OR IC 95\% : $[1.80\ ;\ 5.79]$ \quad ($p < 0.001$)
    \end{itemize}
    \item \textbf{Consommation Modérée :}
    \begin{itemize} \footnotesize
        \item OR IC 95\% : $[0.96\ ;\ 2.08]$ \quad ($p = 0.08$, Non Sign.)
    \end{itemize}
\end{itemize}

\vspace{0.2cm}

\textbf{Analyse des risques :}
Une consommation \textbf{élevée} multiplie le risque par environ 3 (OR estimé à 3.15). Une consommation modérée ne montre pas de sur-risque significatif.

\vspace{0.2cm}

\begin{colorblock}[white]{maincolor}{Conclusion}
\footnotesize
Le test global est significatif ($p < 0.001$).
\textbf{L'abus d'alcool (consommation élevée) est fortement associé à la maladie.}
\end{colorblock}

# Regression multivariée logistique multiple

## Création du modèle {.fragile}

\small

:::: {.columns}

::: {.column width="48%"}
\vspace{0.3cm}
**1. Objectif**
\begin{itemize}
    \item Ajuster l'effet de chaque facteur en contrôlant les \textbf{facteurs de confusion}.
    \item Obtenir un modèle "nettoyé" des variables non pertinentes.
\end{itemize}

\vspace{0.4cm}

**2. Méthode de sélection**
\begin{itemize}
    \item \textbf{Type :} Descendante (\textit{Backward}).
    \item \textbf{Critère :} Minimisation de l'\textbf{AIC} (Akaike Information Criterion).
    \item \textit{Principe : On part du modèle complet et on retire itérativement les variables qui n'apportent pas d'information significative.}
\end{itemize}
:::

::: {.column width="50%"}
**Implémentation R :**
\vspace{-0.1cm}

```{r code_model, echo=TRUE, eval=FALSE}
# Modèle complet (toutes variables)
mod_full <- glm(statut_cas_temoin ~ ., 
                data = data, 
                family = binomial)

# Sélection Stepwise (AIC)
# direction = "backward"
mod_final <- stepAIC(mod_full, 
                     trace = FALSE)

# Comparaison des modèles
AIC(mod_full, mod_final)
```

\vspace{0.2cm}

:::
::::

## Résultat de la séléction

\begin{colorblock}[white]{maincolor}{Résultats de la sélection}
La procédure améliore la qualité du modèle (baisse de l'AIC de \textbf{526.83} à \textbf{525.09}).

\vspace{0.1cm}
\textbf{Variables exclues (Non Sign.) :} \begin{itemize}
  \item \textit{Sexe}
  \item \textit{Région}
\end{itemize}

\textbf{Variables conservées :} Âge, Tabagisme, IMC, HTA, Diabète, Cholestérol, Activité, Alcool.
\end{colorblock}

## Comparaison modèle univarié et multivarié

```{r, echo=FALSE, message=FALSE, warning=FALSE}
## Tableau comparatif manuel


# Fonction pour extraire OR et IC d'un modèle
extraire_OR <- function(modele, nom_var) {
  coef <- summary(modele)$coefficients
  OR <- exp(coef(modele))
  IC <- exp(confint(modele))
  
  # Pour les variables catégorielles, on prend les lignes correspondantes
  if (nom_var %in% rownames(coef)) {
    data.frame(
      Variable = nom_var,
      OR = round(OR[nom_var], 2),
      IC_inf = round(IC[nom_var, 1], 2),
      IC_sup = round(IC[nom_var, 2], 2),
      p_value = round(coef[nom_var, 4], 4)
    )
  }
}

# Créer un data frame avec tous les résultats
resultats <- data.frame(
  Variable = c(
    "Âge (par année)",
    "Tabagisme - Ancien fumeur",
    "Tabagisme - Fumeur actuel",
    "IMC (par kg/m²)",
    "Hypertension - Oui",
    "Diabète - Oui",
    "Cholestérol total (par mmol/L)",
    "Activité physique - Faible",
    "Activité physique - Modérée",
    "Consommation alcool - Élevée",
    "Consommation alcool - Modérée"
  ),
  
  # OR bruts (de vos analyses univariées)
  OR_brut = c(
    1.09,  # age (exp(0.083))
    1.67,  # ancien fumeur (exp(0.51))
    3.59,  # fumeur actuel (exp(1.28))
    1.16,  # imc (exp(0.148))
    2.11,  # hypertension (exp(0.75))
    2.16,  # diabete (exp(0.77))
    2.19,  # cholesterol (exp(0.785))
    4.26,  # act faible (exp(1.45))
    1.62,  # act modérée (exp(0.48))
    3.16,  # alcool élevée (exp(1.15))
    1.42   # alcool modérée (exp(0.35))
  ),
  
  IC_brut = c(
    "[1.06 ; 1.11]",
    "[1.07 ; 2.61]",
    "[2.34 ; 5.56]",
    "[1.10 ; 1.22]",
    "[1.47 ; 3.03]",
    "[1.42 ; 3.34]",
    "[1.79 ; 2.71]",
    "[2.48 ; 7.51]",
    "[0.91 ; 2.93]",
    "[1.80 ; 5.79]",
    "[0.96 ; 2.08]"
  ),
  
  p_brut = c(
    "<0.001",
    "0.024",
    "<0.001",
    "<0.001",
    "<0.001",
    "<0.001",
    "<0.001",
    "<0.001",
    "0.104",
    "<0.001",
    "0.080"
  ),
  
  # OR ajustés (de votre modèle final)
  OR_ajuste = c(
    1.08,  # exp(0.07871)
    1.50,  # exp(0.40746)
    2.70,  # exp(0.99496)
    1.17,  # exp(0.15562)
    1.98,  # exp(0.68176)
    2.19,  # exp(0.78333)
    2.18,  # exp(0.77941)
    2.85,  # exp(1.04782)
    1.38,  # exp(0.32442)
    2.88,  # exp(1.05850)
    1.60   # exp(0.47069)
  ),
  
  IC_ajuste = c(
    "[1.05 ; 1.11]",
    "[0.88 ; 2.59]",
    "[1.62 ; 4.57]",
    "[1.10 ; 1.25]",
    "[1.27 ; 3.10]",
    "[1.29 ; 3.75]",
    "[1.71 ; 2.82]",
    "[1.50 ; 5.56]",
    "[0.70 ; 2.79]",
    "[1.46 ; 5.86]",
    "[0.98 ; 2.63]"
  ),
  
  p_ajuste = c(
    "<0.001",
    "0.140",
    "<0.001",
    "<0.001",
    "0.003",
    "0.004",
    "<0.001",
    "0.002",
    "0.356",
    "0.003",
    "0.061"
  )
)

# Afficher le tableau
knitr::kable(
  resultats,
  col.names = c("Variable", "OR", "IC 95%", "p", "OR", "IC 95%", "p"),
  caption = "Comparaison des odds ratios bruts (univariés) et ajustés (multivariés)",
  align = c("l", "c", "c", "c", "c", "c", "c")
) %>%
  kableExtra::kable_styling(
    bootstrap_options = c("striped", "hover"),
    full_width = FALSE,   # Empêche le tableau de prendre toute la largeur
    position = "center",  # Centre le tableau sur la page
    font_size = 10        # Optionnel : réduit la taille de la police si nécessaire
    ) %>%
  kableExtra::add_header_above(c(" " = 1, "Analyse univariée" = 3, "Analyse multivariée" = 3))
```

## Performance du modèle

```{r, include=FALSE}
#Création du modèle avec toutes les variables
mod_complet <- glm(statut_cas_temoin ~ age + sexe + tabagisme + imc + 
                     hypertension + diabete + cholesterol_total +
                     niveau_activite_physique + consommation_alcool + region,
                   family = binomial, data=data)

#Méthode Descendante
mod_final <- stepAIC(mod_complet, direction="backward", trace=FALSE)
coef(mod_final)

#Comparaison AIC
AIC(mod_complet, mod_final)
```


```{r, message=FALSE, warning=FALSE, echo=FALSE, fig.height=7, fig.width=14, out.width="100%", fig.align='center'}

#Courbe ROC
pred <- predict(mod_final, type="response")

roc <- roc(data$statut_cas_temoin, pred)

#Graphique
plot(roc, main = "Courbe ROC du modèle final")

legend("bottomright", legend = paste("AUC = ", round(auc(roc),3)), bty="n")

```

## Interactions dans le modèle










